臺灣臺南地方法院刑事判決　　　　　　　　　　　　　　九十年度易字第六四一號
　　公　訴　人　臺灣台南地方法院檢察署檢察官
　　被　　　告　甲○○
　　選任辯護人　陳銘鴻
　　被　　　告　丙○○
右列被告因偽造文書案件，經檢察官提起公訴（八十九年度偵字第五二九六號），本
院判決如左：
    主  文
甲○○、丙○○共同行使明知為不實之事項，而使公務員登載於職務上所掌之公文書
，足以生損害於公眾及他人，各處有期徒刑陸月，如易科罰金均以參佰元折算壹日。
    事  實
一、甲○○係丙○○之姊夫。緣甲○○於民國（下同）八十年九月一日向乙○○承租
    坐落台南縣麻豆鎮○○段六四二之五及同段六四二之六地號土地，雙方約定租賃
    物之周圍現有空地部分，甲○○得建築房屋或添設其他工作物；在合約訂立之第
    四年起，地上物即歸乙○○所有，甲○○並於八十一年在上開土地上興建門牌號
    碼為台南縣麻豆鎮苓子林十八之一號之建築物（以下簡稱系爭建物）。詎四年後
    ，乙○○依上開約定促請甲○○將前揭房屋所有權移轉登記予乙○○多次，甲○○均未履約，為此，乙○○乃向本院提起系爭建物所有權移轉登記之民事訴訟（
    本院案號八十八年度訴字第六三四號），並獲得勝訴判決。然甲○○於八十八年
    五月十一日收受本院上開判決書正本後，為避免系爭建物移轉登記予乙○○，明
    知其與丙○○間並無新台幣（下同）二百二十萬元之借貸關係存在，竟於八十八
    年六月初，與丙○○共同謀議並基於行使偽造文書之犯意聯絡，利用乙○○於前
    開民事案件中漏未聲明請求宣告假執行之疏忽，先由甲○○與丙○○以甲○○向
    丙○○借款二百二十萬元之不實事項為由，由甲○○提供系爭建物設定最高限額
    抵押權二百二十萬元予丙○○，以資擔保。二人並將系爭建物所有權狀、身分證
    等物交予不知情之代書林文榮，委託林文榮書立不實內容之系爭建物抵押權設定
    契約書，於八十八年六月十四日以右揭文件向台南縣麻豆地政事務所申請辦理抵
    押權設定登記，致使該地政事務所不知情之承辦公務人員將該設定最高限額抵押
    權之不實事項登載於其職務上所掌土地登記簿之公文書上，足生損害於地政機關
    登記之正確性及乙○○取得系爭建物之權利。再由丙○○持上開不實之抵押權設
    定登記資料，於八十八年十二月四日向本院民事庭聲請拍賣抵押物（即系爭建物
    ）裁定，於取得本院八十八年度拍字第四六九六號裁定後，隨即聲請本院民事執
    行處對系爭建物為查封登記之強制執行，足生損害於地政機關對於地籍管理之正
    確性及乙○○取得系爭建物所有權之權利。
二、案經乙○○訴請台灣台南地方法院檢察署檢察官偵查起訴。
    理  由
一、訊之被告甲○○、丙○○固供承委請代書林文榮於系爭建物上辦理抵押權設定登
    記，然皆矢口否認有偽造文書犯行，甲○○辯稱：伊確實有向丙○○借款二百二
    十萬元，伊於八十年集資二千萬元投資經營一家棺木製造廠，目前的負債即由當
    時所累積，伊分次向丙○○借款時均有簽發款項借用證，並以系爭建物設定最高
    限額抵押權給丙○○云云；丙○○辯稱：伊確實有借二百二十萬元給甲○○，伊
    在郵局分十二次匯現金給甲○○，借款時有約定八十八年十一月十五日還錢，到
    期甲○○未依約還錢，才向法院聲請拍賣系爭建物，伊匯款均有匯款收據可以證
    明，伊並無偽造文書之行為云云。經查：
（一）右揭事實，業據告訴人乙○○於偵查中指訴在卷，而被告甲○○應將系爭建物
      移轉登記予乙○○，亦有本院八十八年度訴字第六三四號民事判決書影本（判
      決日期八十八年四月二十六日）、台灣高等法院台南分院八十八年度上字第二
      六五號民事判決書正本各乙份附卷可稽。另被告二人於本院上揭民事事件判決
      後不久之八十八年六月十四日，委託代書林文榮就系爭建物向台南縣麻豆地政
      事務所申請最高限額二百二十萬元抵押權設定登記，並於八十八年六月十五日
      在系爭建物登記謄本上登載完畢，有系爭建物登記謄本、土地建物抵押權設定
      契約書及土地登記申請書各乙份在卷可按，而丙○○向本院聲請拍賣抵押物裁
      定，復以該裁定聲請強制執行，而對系爭建物為查封登記等情，亦有本院八十
      八年度拍字第四六九六號民事裁定書影本及本院民事執行處函請台南縣麻豆地
      政事務所就系爭建物辦理查封登記之函文乙件附卷可參。被告二人雖均辯稱確
      有二百二十萬元之債權債務關係存在云云，然檢察官於偵查中就被告二人前開
      債務發生及償還經過予以調查，經隔離訊問結果，被告甲○○稱：「設定抵押
      權後才向丙○○借錢，陸續借了十二筆，在台南縣麻豆鎮林文榮代書處，我寫
      借據給她後，她才匯款給我。每寫一張借據當天，她就匯錢給我。每次借款都
      是在代書那邊借的，都是在早上，她從台中來，我從麻豆去，我向銀行貸款須
      付利息、家裡平常開銷、賭博、喝酒等用了這些錢。我家庭生活費用及私生活
      的開銷很大，我一個月平均要消費四十五、六萬元，雖我控制，但無法降下來
      ，這是最少的，我家庭生活費用屬於高額消費，這長久以來習慣，無法改變，
      ．．．私生活費用是跟朋友去聲色場所的花費，以及賭債。我向她說缺錢，希
      望向她借錢，她說要我提供不動產讓她抵押，他才肯借我錢」云云（詳八十九
      年六月十三日及八十九年九月十九日偵訊筆錄）；被告丙○○則供稱：「他說
      財物上比較困難，要我借他錢。（問：知道他錢花在何處？）不知道，（問：
      之前有借過他錢？）沒有。當初一開始就要借二百二十萬，我分次匯給他，約
      定八十八年十一月十五日還這些錢。（問：如何去代書那邊？）我坐火車到新
      營，再轉搭新營客運去的，有時我先生載我去的。載我去後，先生就到我姊姊
      那邊，我姊姊也住麻豆，有時是姊姊店內的小姐或姊姊載我去搭車。（問：如
      何回台中？）有時我先生去代書那邊接我回去，有時甲○○與我走路回我姊姊
      的店，我姊姊就是甲○○的太太連淑貞。（問：都是何時去代書那邊？）都是
      早上十點至十一點去的。借甲○○的錢都是從郵局以現金匯進去的。（問：有
      無帶借款資金來源證明？）我沒有證明，因為那些錢是我私房錢、還有流動資
      金、我做房地產的錢，因為我怕我先生知道，我無法提出證明。」云云，按丙○○係自八十八年七月二日起至同年十月十九日止，分十二次，自台中北屯郵
      局第０五六一０二號帳戶中，於七月二日匯款十六萬元、七月十二日匯款二十
      萬元、七月十七日匯款十萬元、七月二十九日、八月四日、八月十三日、八月
      二十一日、八月二十七日、九月四日、九月十三日、十月八日，以上均匯款二
      十萬元，及十月十九日匯款十四萬元，至被告甲○○於麻豆郵局第０五八二八
      九之八號帳戶內，有被告二人上揭郵局出入明細表各乙份及丙○○十二次匯款
      單影本在卷可參，丙○○於三個月之內共匯款二百二十萬元鉅款予甲○○，卻
      完全無法提出資金來源，已有可疑，且其供稱均拿現金到郵局直接匯款予甲○○（詳九十年四月十八日審判筆錄），以目前社會經濟活動之常態及金融機構
      之便利性，一般人如有幾十萬元之款項應會先存於金融機構中，不僅可生利息
      且安全性高，必須使用時不論轉帳或匯款亦甚方便，被告丙○○並無將上開鉅
      款置放身邊之理，其所辯實與常情有違。
（二）丙○○係分十二次借款予甲○○，每次借款前均由丙○○親自由台中南下至台
      南縣麻豆鎮林文榮代書處與甲○○會合，並索取款項借用證，惟該款項借用證
      乃代書林文榮書立，再由甲○○簽名後，由代書交付被告甲○○再轉交丙○○
      一節，業據被告甲○○、丙○○於偵查中供述在卷，核與證人即代書林文榮證
      述相符（詳八十九年十二月二十日偵訊筆錄），復有丙○○提出之款項借用證
      影本十二紙在卷可考，然依渠等所述，上開款項借用證之簽發，根本無需丙○○在場，且以現在郵政之發達，債權人丙○○欲取得借據，何需十餘次大費周
      章南下取借據原本？身為債務人之甲○○反而以逸待勞，顯與常情不符？而被
      告二人及證人林文榮均稱每次均係早上在代書處寫借據（詳同上日偵訊筆錄）
      ，惟被告丙○○匯款時間均為款項借用證簽發之當日，除其中七月十七日匯款
      時間為當天下午十五時三十五分、九月十三日匯款時間為下午十五時十一分外
      ，其餘均於當日上午十時至中午十二時之間在台中市各郵局匯款，此有佳里郵
      局復函乙紙及隨文檢送丙○○之匯款單影本十二紙在卷可稽，被告丙○○既然
      上午人仍在台南縣麻豆鎮林文榮代書處，焉能於同時間在台中各郵局匯款？而
      丙○○如取得款項借用證即趕回台中匯款，以八月四日匯款時間為上午十時二
      十六分、八月十三日為上午十時十二分、九月四日為上午十時三十六分、十月
      八日為上午十時三十八分、十月十九日為上午十時二十二分，且被告丙○○係
      「坐車到新營，再搭新營客運去（麻豆），有時我先生載我去的，回去時，有
      時我先生去代書那邊接我回去，有時甲○○與我走路回姊姊的店（在麻豆）」
      （詳八十九年六月十三日偵訊筆錄），參以台中至麻豆開車往返約需三至四小
      時左右，加上由新營轉車到麻豆及在代書處停留時間，丙○○豈非每次要借錢
      給甲○○時，均須於上午六時即由台中出門？是被告二人上開所述，與常理不
      合，顯非實情。況且被告丙○○供稱「均拿現金到郵局直接匯款予甲○○」，
      惟丙○○既然每次借款前均親自南下至代書處與甲○○會合，並取得款項借用
      證，其儘可直接將現金交付甲○○即可，又何須當天趕回台中後再至郵局匯款
      ，足見此多止一舉之匯款目的乃在取得確有金錢往來之憑證而已，然渠等二人
      間之借貸關係已有甲○○親自簽名之款項借用證可為憑據，復有代書林文榮可
      予證明，丙○○又何須以匯款方式再行取得匯款單之證明？益徵渠等匯款之行
      為乃另有所謀。
（三）丙○○借予甲○○二百二十萬元款項，並無利息之約定，為被告二人不爭之事
      實，丙○○既願出借鉅款，又不索取利息，其與甲○○之情誼可見一般，且本
      件借貸復有系爭建物為擔保，而最高限額抵押權存續期限又長達十年，以被告
      二人之姻親關係，及丙○○對甲○○既有如上所述之財務支持，卻於債務屆期
      後（前開款項借用證上清償期均載為八十八年十一月十五日）僅催討二、三次
      ，於不到一個月之時間，丙○○即於八十八年十二月四日具狀向本院對系爭建
      物為拍賣抵押物之聲請，有本院八十八年度拍字第四六九六號卷宗影本乙宗附
      卷可證，且被告二人事先已合意分次借款二百二十萬元，若丙○○於屆期後欲
      即刻取回所借款項，其抵押權存續期間之設定又何必如此冗長？另財務健全有
      私房錢可出借之債權人丙○○尚須分期交付借款，則財務發生困難之甲○○豈
      有於八十八年十一月十五日一次清償二百二十萬元之能力？更遑論清償日期距
      最後一次借款日八十八年十月十九日不及一個月。而丙○○對於其姊夫甲○○
      之經濟狀況應有相當瞭解，一般人借款屆期不還，尚會有寬限時日，使債務人
      得設法償還，非在萬不得已時，方任由債權人實施抵押權之強制執行，被告丙○○既不願見到姊夫甲○○垮台，願意無息出借二百二十萬元，且出借之款項
      為丙○○之私房錢，並無立即需用之急迫性，竟未給予甲○○任何時日寬限，
      顯與其借款初衷不合。至於被告甲○○對於向丙○○借款一事更漠不關心，全
      無償還之意思，任由丙○○聲請強制執行，其不欲告訴人乙○○取得該建物之
      心態，彰彰明甚。
（四）另據被告甲○○之供述，其借款目的除償還銀行利息外，竟係為自身家庭之高
      額消費支出，更有甚者，係花用於賭場、或聲色場所等非必要之支出，按其既
      已入不敷，衡情，自應開源節流，而非以債養債，仍出入於聲色場所，維持高
      額開銷，故其向丙○○借款實無必要性，況且被告甲○○於八十八年六月二十
      四日剛向台南區中小企業銀行麻豆分行以擔保貸款之方式貸得五百萬元（以甲○○所有麻豆鎮○○段五０八號土地及同段一五四號建物，於八十七年八月四
      日設定最高限額七百二十萬元抵押權予台南區中小企業銀行麻豆分行），此有
      台南區中小企業銀行麻豆分行復函乙紙、甲○○申請放款資料乙份及甲○○於
      該銀行第0000000000000號帳戶於八十八年六月至同年十一月之
      交易明細表各乙份在卷足憑，而甲○○上開帳戶內至八十八年七月十二日止，
      尚有餘額七十四萬零五百六十六元，另甲○○設於麻豆郵局第０五八二八九之
      八號帳戶內，於八十八年七月二日，尚有餘額二十萬零五百元，此有前述二帳
      戶之出入明細表在卷可稽，甲○○何須向丙○○於八十八年七月二日借十六萬
      元及同年七月十二日借二十萬元？且又無法說明十二筆借貸之明確用途及借貸
      資金去向？故其與丙○○間之借貸既無必要又不合理，足證被告二人間確無債
      權債務關係存在，渠等處心積慮製造借貸證明及匯款單據等物，無非乃預見日
      後告訴人發見系爭建物已被設定高額抵押權並辦理查封登記時，必然會對被告
      二人提出偽造文書告訴，故預先就上開假債權製造脫罪之證據而已。
（五）末查，被告甲○○名下之不動產，除系爭建物外，尚有多達九筆之土地、建物
      ，有財政部財政資料中心復函及甲○○所有台南縣麻豆鎮○○○段等土地、建
      物登記謄本九份在卷可按，且除台南縣麻豆鎮○○段五０八號土地及同段一五
      四號建物，在八十七年八月四日曾設定抵押權予台南區中小企業銀行麻豆分行
      外，其餘均在本件二百二十萬元最高限額抵押權設定登記後十日之八十八年六
      月二十四日，方設定抵押權予被告丙○○之父親即被告甲○○之岳父連太融。
      故甲○○若果真向丙○○借款，則其借款時，尚有眾多之不動產可設定抵押權
      予丙○○，不必擇所有權具有爭議性之系爭建物設定之；然其不為此道，卻仍
      將法院已判決甲○○應將所有權移轉登記予告訴人之系爭建物設定抵押權予丙○○，且在相隔十日後，立即將名下所有不動產全部設定抵押權予連太融。被
      告甲○○雖辯稱因系爭建物價值相當，而擇此建物設定抵押權；然而，觀諸被
      告甲○○所借款項二百二十萬花用之處，無一具有急迫性，何須以二百二十萬
      元為其借款之總數而分期借款？是該二百二十萬元借款，顯係欲配合系爭建物
      之價值而設定之借款金額無誤。綜上所述，被告二人利用告訴人不諳法律，未
      在民事訴訟程序中聲請法院於判決確定前為假執行宣告之疏漏，彼此間無借貸
      關係存在而表面上行簽發款項借用證及製造匯款單據等行為，製造假債權，設
      定最高限額抵押權，使不知情之台南縣麻豆地政事務所該管公務人員為不實之
      登載，並在債務人甲○○短期內不還款後，由債權人丙○○行使該不實之抵押
      權設定登記資料聲請強制執行，使告訴人無從取得系爭建物，為被告二人最終
      目的昭然若揭，足證渠二人間確無債權債務關係存在，而上開抵押權設定及債
      權行使亦確係出於通謀虛偽意思表示所為無訛。本件事證明確，被告二人犯行
      均足以認定。
二、核被告二人所為，均係犯刑法第二百十六條、第二百十四條行使明知不實事項，
    而使公務員登載於職務上所掌公文書罪。被告二人共謀由丙○○持上揭不實之抵
    押權設定登記資料向本院聲請拍賣抵押物之系爭建物，並進而聲請強制執行，是
    被告二人就偽造文書犯行已達行使之程度，公訴人雖僅起訴刑法第二百十四條之
    偽造文書罪，惟行使使公務員登載不實公文書部分與起訴部分，有目的、手段之
    牽連犯裁判上一罪關係，本院自得併予審理，附此敘明。被告二人利用不知情之
    代書林文榮辦理系爭建物之抵押權設定登記申請，致使地政機關公務員將該不實
    事項登載於職務上所掌之土地登記簿謄本，被告二人應成立該罪之間接正犯。被
    告二人就上開犯行，有犯意聯絡及行為分擔，皆為共同正犯。爰審酌被告二人之
    素行、犯罪之動機、目的、手段、對於告訴人所生損害及被告二人犯罪後之態度
    等一切情狀，分別量處如主文所示之刑，均併諭知易科罰金之折算標準，以資懲
    儆。
據上論斷，應依刑事訴訟法第二百九十九條第一項前段、刑法第二十八條、第二百十
六條、第二百十四條、第五十五條、第四十一條第一項前段、罰金罰鍰提高標準條例
第一條前段、第二條，判決如主文。
本案經檢察官李白松到庭執行職務。
中    華    民    國        九十一      年      四      月     三十     日
      臺灣臺南地方法院刑事第一庭
                                          法      官  黃  光  進
右正本證明與原本無異。
如不服本判決，應於判決送達後十日內，向本院提出上訴狀。
                                          書  記  官  陳  登　拋
中    華    民    國        九十一      年      四　    月       　     日
附錄本案論罪科刑法條全文：
刑法第二百一十六條
行使第二百十條至第二百十五條之文書者，依偽造、變造文書或登載不實事項或使登
載不實事項之規定處斷。
刑法第二百十四條
明知為不實之事項，而使公務員登載於職務上所掌之公文書，足以生損害於公眾或他
人者，處三年以下有期徒刑、拘役或五百元以下罰金。
